臺灣基隆地方法院刑事簡易判決　　　　100年度基選簡字第1號
聲　請　人　臺灣基隆地方法院檢察署檢察官
被　　　告　黃玉華
　　　　　　鄭詒如
上列被告等因違反公職人員選舉罷免法案件，經檢察官聲請以簡
易判決處刑（一百年度選偵字第二二號），本院判決如下：
    主  文
黃玉華、鄭詒如共同意圖使候選人不當選，以文字、圖畫傳播不
實之事，足以生損害於公眾與他人，各處有期徒刑月。如易科
罰金，均以新臺幣壹仟元折算壹日。均褫奪公權壹年。
    事實及理由
一、本件犯罪事實及證據，除下列補充及更正外，餘均引用檢察
    官聲請簡易判決處刑書之記載（如附件【一】）：
  (一)檢察官聲請簡易判決處刑書犯罪事實欄一之第十列「局長刁
    建生」之記載，應補充為「時任基隆市警察局局長之刁建生
    」。
  (二)檢察官聲請簡易判決處刑書證據欄並所犯法條欄一所引用被
    告鄭詒如、黃玉華於本院九十九年度選訴字第六號案件審判
    程序以證人身分所為之陳述、其他相關證人之證詞或供述證
    據、文書證據及物證（該選舉文宣亦附於臺灣基隆地方法院
    檢察署九十九年度選他字第一號卷第三頁），業據本院調閱
    該案全卷核閱綦詳。被告二人雖具狀向本院辯稱略以：比對
    被告二人製作之宣傳單與聯合報九十四年一月二十一日之報
    導，宣傳單僅增加標題為「踢暴假象，還原真相」，內容擷
    取上開報導內容，並非毫無憑據虛構「查緝槍毒搜到議員家
    」之事實，同日蘋果日報刊登之報導亦表示搜索程序合法，
    且未提及「局長道歉」之內容，故被告並無杜撰、散布、傳
    播及虛構事實之行為，係因受限於字體放大及篇幅考量，因
    而刪除部分內文，並非刻意刪除云云。然查：
  1.鄭怡信住處雖確實於九十四年一月二十日經警持搜索票搜索
    ，然並未查獲任何不法人、物，且經聯合報於翌日登載平衡
    報導（如附件【二】）。然被告二人所製作之選舉文宣（如
    附件【三】）則與上開聯合報之平衡報導迥異：被告二人所
    製作之選舉文宣中，除將報導標題「查緝槍毒搜到議員家」
    、報導內文「【記者游明煌、蔡政欣／基隆報導】基隆市警
    察局刑警隊昨天持搜索票到暖暖街八處地點查緝槍毒，其中
    一處地點是市議員鄭怡信家住處」如實呈現外，報導大標題
    「局長致歉」等語及大標題下方之小標題「鄭怡信住處未發
    現不法、鄭返家後大怒、不排除告警方」等正面與平衡報導
    文句則遭到刪除，且報導內文之部分內容被以馬賽克、空白
    、美編（放置放大鏡與五顆子彈圖片）故意遮蓋，而僅呈現
    如下內容：「，警方在此‧‧‧，鄭怡‧‧‧除‧‧‧（三
    十三歲）查緝槍毒。警方在暖暖街十六巷一處民宅逮獲‧‧
    ‧（四十一歲），搜出一把制式貝瑞塔手槍、安非他命殘渣
    及吸食器，但沒有發現‧‧‧蹤跡，其他地‧‧‧撲空。‧
    ‧‧處地點是議員鄭怡信的住‧‧‧警出示搜索票，表明要
    ‧‧‧時鄭怡信外出，只有‧‧‧。她告知吳不住在此‧‧
    ‧人。‧‧‧分鐘後離去，並‧‧‧發現‧‧‧與可疑物品
    ‧‧‧接獲通知趕回家，發現‧‧‧全被搜過，相‧‧‧同
    侵入  他家‧‧‧議員說‧‧‧是誰‧‧‧他認為‧‧‧藏
    有槍、毒‧‧‧他‧‧‧法接受。‧‧‧議員表示‧‧‧」
    。另該選舉文宣中間以美編方式加上放大鏡圖案，部分文字
    遭放大鏡邊框及子彈圖片遮掩，至於放大鏡圓形鏡面中，除
    將「陳文華」、「吳家緯」等字樣以馬賽克方式處理外，其
    餘可見文字則予以放大而呈現：「暖街十六巷一處‧‧‧（
    四十一歲），搜出一把制‧‧‧塔手槍、安非他命殘渣及吸
    食‧‧‧但沒有發現‧‧‧（註：以馬賽克處理）蹤跡，其
    他地點都撲空。其中一處地點是議員鄭怡信的住處，六名員
    警出示搜索票，表明要查‧‧‧（註：以馬賽克處理），當
    時鄭怡信外出，只有‧‧‧歲的女兒在家。她告知吳不住‧
    ‧‧，也不認識此人。‧‧‧入搜索四十分鐘後‧‧‧」等
    字樣，其中「其中一處地點是議員鄭怡信的住處，六名員警
    出示搜索票」等字樣，尚以紅框標示。則觀諸此選舉文宣標
    題僅留「查緝槍毒，搜到議員家」及選舉文宣兩側斗大之「
    踢爆假象，還原真相」等字樣，已引人關注通篇係有關鄭怡
    信住處及其人遭警方搜索內容而不涉及他人，再利用美編（
    放置放大鏡與子彈圖片）及馬賽克處理方式技巧性修飾，使
    一般具有識字能力之通常人，望文生義，易囿於文宣客觀上
    所呈現「警方持搜索票到暖暖街八處地點查緝槍毒，在暖暖
    街十六巷一處民宅，搜出一把制式貝瑞塔手槍、安非他命殘
    渣及吸食器，但沒有發現鄭怡信蹤跡。其中一處地點是市議
    員鄭怡信住處，六名員警出示搜索票，當時鄭怡信外出，女
    兒在家，並發現可疑物，鄭怡信認藏有槍、毒」等情節，而
    意會為此情即為上開文宣標題所謂之「還原『真相』」，悖
    離原本聯合報所報導「鄭怡信議員住處有被警方搜索，但未
    查獲任何不法、亦未搜獲槍毒與可疑物品」之完整實情。乃
    被告二人前揭辯稱渠等製作之宣傳單與聯合報之報導比對結
    果，並非毫無憑據虛構「查緝槍毒搜到議員家」之事實云云
    ，即與事實不符，自非可取；至渠等書狀附具之所謂「蘋果
    日報」報導，觀諸該文章內容，亦先後二次敘明「警方並未
    搜索到鎖定嫌犯，鄭怡信獲知警方到他住處搜索後大為光火
    ，痛批警方辦案草率」及「經四十分鐘搜索並無所獲」等事
    實，而非如被告二人前所製作之選舉文宣將有關聯合報報導
    中屬於對鄭怡信正面而平衡敘述之部分均予以遮掩，乃被告
    二人上開書狀所附具之報導，既未足為被告二人有利之認定
    ，反益徵被告二人所製作前揭選舉文宣確屬變更實質內容之
    不實文宣。再衡情一般人對於同時持有槍、彈及毒品之人，
    易懷疑係黑道份子或與之有掛鉤，為社會治安之隱憂，而民
    意代表為人民喉舌，人民對於民意代表之道德標準較常人為
    高，選舉文宣既凸顯鄭怡信住處與被搜索到槍、彈及毒品有
    關，顯然已影響選民對鄭怡信之品德、操守判斷之正確性。
  2.按言論自由為憲法所保障之人民基本權，法律固應予以最大
    限度之維護。惟惡意散布謠言，傳播不實之言論，反足以破
    壞他人之名譽及公共利益，依憲法第二十三條規定，自得予
    以合理之限制，公職人員選舉罷免法第一百零四條（原九十
    二條）之處罰規定，即屬法律對於非法言論所加之限制。又
    司法院釋字第五百零九號解釋明確揭示行為人縱不能證明其
    言論內容為真實，然若能舉出相當證據資料足證其有相當理
    由確信其言論內容為真實者，因欠缺犯罪故意，即不得遽以
    誹謗罪相繩，亦即採取「真正惡意原則」。從而，行為人對
    於資訊之不實已有所知悉或可得而知，卻仍執意傳播不實之
    言論，或有合理之可疑，卻仍故意迴避真相，假言論自由之
    名，行惡意攻訐之實者，即有處罰之正當性，自難主張免責
    。再者，行為人就其所指摘或傳述之事，應盡何種程度之查
    證義務，始能認其有相當理由確信其為真實，而屬善意發表
    言論，應參酌行為人之動機、目的及所發表言論之散布力、
    影響力而為觀察，倘僅屬茶餘飯後閒談聊天之資者，固難課
    以較高之查證義務；反之，若利用記者會、出版品、網路傳
    播等方式，而具有相當影響力者，因其所利用之傳播方式，
    散布力較為強大，依一般社會經驗，其在發表言論之前，理
    應經過善意篩選，自有較高之查證義務，始能謂其於發表言
    論之時並非惡意。因此，倘為達特定之目的，而對於未經證
    實之傳聞，故意迴避合理之查證義務，率行以發送傳單、舉
    行記者會、出版書籍等方式加以傳述或指摘，依一般社會生
    活經驗觀察，即應認為其有惡意（最高法院九十七年度台上
    字第九九八號刑事判決參照）。次按公職人員選舉罷免法第
    九十二條之罪，其所謂足以生損害於公眾或他人，祇須於公
    眾或他人有發生損害之虞為已足，不以果生實害為必要（最
    高法院八十八年度台上字第三一六八號刑事判決參照）。被
    告所製作如附件【二】之選舉文宣，經與如附件【三】之聯
    合報九十四年一月二十一日報導詳細比對結果，將使一般具
    有識字能力之通常人，望文生義，易囿於該文宣客觀上所呈
    現「警方持搜索票到暖暖街八處地點查緝槍毒，在暖暖街十
    六巷一處民宅，搜出一把制式貝瑞塔手槍、安非他命殘渣及
    吸食器，但沒有發現鄭怡信蹤跡。其中一處地點是市議員鄭
    怡信住處，六名警員出示搜索票，當時鄭怡信外出，女兒在
    家，並發現可疑物，鄭怡信認藏有槍、毒」等情節，而悖離
    原本聯合報所報導「鄭怡信議員住處有被警方搜索，但未查
    獲任何不法、亦未搜獲槍毒與可疑物品」之完整實情，已如
    前述。易言之，被告二人所製作之選舉文宣內容，有關該聯
    合報上開報導中屬於對鄭怡信負面描述之文句均予以保留，
    甚至將文字放大、以紅框標示，至對鄭怡信正面而平衡報導
    之內容，則均遭遮掩而未能呈現。乃被告二人顯係刻意假藉
    合法之媒體報導外觀，變更完整平衡之報導內容，而製作不
    實之選舉文宣甚明，自不符前揭所謂最大善意原則。被告二
    人前揭辯稱係因受限於字體放大及篇幅考量，因而刪除部分
    內文，並非刻意刪除云云，已與該文宣刻意所下之標題「踢
    爆假象，還原真相」及配合該標題而刻意利用美編及馬賽克
    處理方式技巧性修飾之內容未合，而絕無可取。再者，被告
    二人於選舉日前一、二日傳播上開易使閱覽之人對鄭怡信產
    生如上之單方面負面描述印象之選舉文宣，而因選舉活動期
    間，選民投票之意向取決於候選人之政見、學歷、經歷、品
    格、操守及形象清新與否等因素，其管道或由政見發表會，
    或由候選人之文宣、拜票，抑或由於平日對於候選人之瞭解
    等，被告二人傳播上開足以毀損鄭怡信名譽之不實文字、圖
    畫指摘鄭怡信，所影射及表述內容，依一般社會通念，顯足
    使閱覽者對鄭怡信之人格評價降低，誤以為鄭怡信為黑道份
    子或與黑道有所掛鉤，確足以動搖鄭怡信支持者之投票意向
    ，且被告二人所為，純係事實披露，並非對於公共利益有裨
    益事項而為意見之陳述，復未經查證陳文華、吳家緯與鄭怡
    信之關係，即就聯合報完整而平衡之報導予以變更，使呈現
    不實事實之內容，顯逾越言論自由之範疇，足徵被告二人主
    觀上確有影響選情，使鄭怡信不當選之意圖甚明。
二、按意圖使候選人不當選，以文字、圖畫、錄音、錄影、演講
    或他法，散布謠言或傳播不實之事，足以生損害於該候選人
    之名譽時，雖同時符合刑法第三百十條第一項或第二項誹謗
    罪，與公職人員選舉罷免法第一百零四條意圖使候選人不當
    選而傳播不實之事罪之犯罪構成要件，因係法規之錯綜關係
    ，致一個犯罪行為，同時有數符合該犯罪構成要件之法條可
    以適用，應依特別法優先於普通法之法規競合法理，擇一適
    用公職人員選舉罷免法第一百零四條規定論處（最高法院八
    十七年度第六次刑事庭會議決議意旨）。是核被告鄭詒如、
    黃玉華二人所為，均係犯公職人員選舉罷免法第一百零四條
    之意圖使候選人不當選，以文字、圖畫傳播不實之事，足以
    生損害於公眾與他人罪。被告二人與另案被告鄭可熙就本案
    犯行，有犯意聯絡及行為分擔，均為共同正犯。又本案並無
    積極證據可資認定潤飾之廣告企業公司成年人員、印製選舉
    文宣之印刷廠成年人員及發放選舉文宣之成年助選義工明知
    其情而與被告二人及另案被告鄭可熙有犯意聯絡，亦無積極
    證據可堪認定潤飾、印製及發放選舉文宣之人，有未滿十八
    歲之人參與其事，本院爰認定被告二人係利用不知情之不詳
    姓名年籍廣告企業公司成年人員潤飾、利用不知情之不詳姓
    名年籍印刷廠成年人員印製選舉文宣，及委託不知情之成年
    助選義工發放選舉文宣，以遂行本案犯罪行為，為間接正犯
    。又公職人員選舉罷免法第一百零四條之犯罪結果旨在使候
    選人當選或不當選。因之於一次選舉中，對於同一候選人縱
    先後有多次傳播不實之事之行為，應認係單一犯罪行為之接
    續進行而侵害同一法益，僅成立單純一罪，不能以連續犯論
    （最高法院八十九年度台上字第四四五六號刑事判決可資參
    照）。被告二人於緊接之時間發放選舉文宣之行為，係基於
    同一犯意之下所為之接續行為，應為接續犯。聲請簡易判決
    處刑書雖認被告二人另涉犯刑法第三百十條第一項之誹謗罪
    ，而與所犯公職人員選舉罷免法第一百零四條之意圖使候選
    人不當選，以文字、圖畫傳播不實之事，足以生損害於公眾
    與他人罪，係想像競合犯關係，而請求從一重處斷云云，然
    與前揭最高法院決議意旨不符，應依特別法優先於普通法之
    法規競合法理，僅擇一適用公職人員選舉罷免法第一百零四
    條規定論處，而不另論以刑法第三百十條第一項之誹謗罪。
    爰審酌選舉乃民主政治最重要之表徵，應由選民評斷候選人
    之才德、品行、學識、操守、政見而選賢與能，其攸關國家
    政治之良窳、法律之興廢、公務員之進退，影響國家根基及
    人民權利至深且鉅，既不得使金錢或其他利益介入選舉，亦
    不應藉由不實文宣攻訐其他候選人，且治安機關屢在選舉開
    始前，利用各傳播媒體積極宣導、籲請全體候選人及相關人
    等共同摒棄藉由不當方式角逐選舉席次，詎被告等人置若罔
    聞，渠等上開犯行足使表徵民主社會之選舉制度運作產生嚴
    重影響，致使選舉結果產生錯誤，對社會所生影響匪淺，殊
    值非難，又一再否認犯行，被告黃玉華且曾有賭博前科，有
    臺灣高等法院被告前案紀錄表在卷可參；兼衡被告二人之智
    識程度、犯罪動機、目的、手段、所生損害及犯後態度等一
    切情狀，分別量處如主文所示之刑，併均諭知易科罰金之折
    算標準，及俱依法諭知褫奪公權一年。
三、依刑事訴訟法第四百四十九條第一項本文、第四百五十條第
    一項、第四百五十四條第二項，公職人員選舉罷免法第一百
    零四條、第一百十三條第三項，刑法第十一條、第二十八條
    、第四十一條第一項本文、第三十七條第二項，逕以簡易判
    決處刑如主文判決如主文。
四、自簡易判決送達之日起十日內，得向本院提起上訴（須附繕
    本）。
中    華    民    國    100    年    10    月    31   日
                  基隆簡易庭  法  官  陳賢德
以上正本證明與原本無異。
如不服本判決，應於判決送達後10日內，向本院提出上訴書狀，
敘述上訴理由，上訴於本院合議庭，並按他造當事人之人數附具
繕本。
中    華    民    國   100    年    11    月    1     日
                              書記官  王靜敏
附錄論罪科刑法條
公職人員選舉罷免法第一百零四條
意圖使候選人當選或不當選，以文字、圖畫、錄音、錄影、演講
或他法，散布謠言或傳播不實之事，足以生損害於公眾或他人者
，處五年以下有期徒刑。
公職人員選舉罷免法第一百十三條第三項
犯本章之罪或刑法分則第六章之妨害投票罪，宣告有期徒刑以上
之刑者，並宣告褫奪公權。
附件一：
臺灣基隆地方法院檢察署檢察官聲請簡易判決處刑書
                                     100年度選偵字第22號
    被      告  黃玉華  女  46歲（民國○○年○月○日生）
                        住基隆市○○區○○路174巷131之1
                        號
                        國民身分證統一編號：Ｚ000000000號
                鄭詒如  女  31歲（民國○○年○月○○日生）
                        住基隆市○○區○○路175號
                        國民身分證統一編號：Ｚ000000000號
上列被告因違反公職人員選舉罷免法案件，業經偵查終結，認為
宜聲請以簡易判決處刑，茲將犯罪事實及證據並所犯法條分敘如
下：
        犯罪事實
一、緣鄭可熙(已判決確定)與鄭怡信同為基隆市議會民國98年12
    月第17屆市議員選舉第6選區候選人，而候選人之品德、操
    守及名譽為選民評選候選人之重要參考事項，且為從事公職
    競選活動者憑以累積聲望，贏得選票之重要資產，鄭可熙為
    求能順利當選，竟與其女鄭詒如、競選工作人員黃玉華共同
    基於意圖使候選人不當選之犯意聯絡，其等均明知鄭怡信位
    於基隆市○○區○○街87號5樓住處，於94年1月20日為警持
    臺灣基隆地方法院核發搜索票搜索，並未發現嫌疑人及查扣
    贓證物，且經聯合報於94年1月21日披露該次搜索未發現不
    法人、物，局長刁建生已致歉之平衡報導，詎未經查證鄭怡
    信與受搜索對象陳文華、吳家禕犯罪之關連性，即於98年11
    月下旬，先由黃玉華尋得聯合報報導，再與鄭詒如共同商議
    如何利用聯合報報導編排選舉文宣，後由鄭詒如在基隆市○
    ○街36號2樓以電腦編輯初稿後，轉由不知情廣告企劃公司
    成年人員潤飾，並利用不知情不詳姓名年籍印刷廠成年人員
    印製標題為「踢爆假象，還原真相」，內容擷取聯合報報導
    為「查緝槍毒、搜到議員家. . . 」等語，並將內文中「其
    中一處地點是議員鄭怡信的住處，6名員警出示搜索票」等
    字體放大、以紅框標示，故意將上開報導標題之「局長致歉
    」、「鄭怡信住處、未發現不法、鄭返家後大怒、不排除告
    警方」及內文提及在鄭怡信住處並未搜索到嫌犯陳文華、吳
    家禕（報導誤載為吳家緯）、槍毒等足以表示鄭怡信清白之
    文章重點刪除，並於文宣印上子彈5顆之圖畫，復記載「12
    月5日這一票，您務必好好思量」等語，致使通篇文宣呈現
    鄭怡信為黑道份子或與黑道有掛鉤之不實事實之競選文宣（
    下稱選舉文宣），經鄭可熙認可後，旋於98年12月3、4日，
    利用不知情之成年助選義工，在基隆市○○區街道發放、遞
    送上開選舉文宣至該選區住戶信箱內而傳播予不特定人，造
    成選民對鄭怡信之品德、操守產生高度質疑，足以生損害於
    公眾對於鄭怡信人格之評斷，影響選民投票行為之正確性及
    投票過程之純淨性，並生損害於鄭怡信之名譽。
二、案經鄭怡信訴請偵辦。
             證據並所犯法條
一、訊據被告鄭詒如、黃玉華，均坦承製作系爭文宣傳單，惟辯
    稱一件文宣不可能導致告訴人選舉失敗等語。惟查，被告2
    人如何與鄭可熙以剪輯刪除方式，將系爭文宣呈現出誤導閱
    讀者判斷之經過，業據彼等於臺灣基隆地方法院99年度選訴
    字第6號案件審理中作證時詳供在卷，又該案業經最高法院
    100年度台上字第898號判決鄭可熙有罪確定，有判決書及刑
    案資料查註紀錄表可稽。此外，並有附有本署99年度選偵字
    第11號卷內之證人黃雲珍、江泰鋒等人證詞、選舉公報、被
    告等人制作之文宣傳單、聯合報報導全文、臺灣基隆地方法
    院94年度聲搜字第109號搜索扣押筆錄等可佐，被告等人罪
    嫌堪予認定。
二、所犯法條：公職人員選舉罷免法第104條意圖使候選人不當
    選而傳播不實之事罪嫌、刑法第310條第1項誹謗罪嫌，所犯
    二罪有想像競合犯關係，請從一重處斷。被告2人與鄭可熙
    有共同犯意聯絡，請論以共同正犯。
三、依刑事訴訟法第451條第1項聲請逕以簡易判決處刑。
    此    致
臺灣基隆地方法院基隆簡易庭
中    華    民    國   100    年    3     月    31    日
                              檢察官  張  長  樹
本件正本證明與原本無異
中    華    民    國   100    年    4     月    7     日
                              書記官  邱  國  雄
附錄所犯法條：
公職人員選舉罷免法第104條
意圖使候選人當選或不當選，以文字、圖畫、錄音、錄影、演講
或他法，散佈謠言或傳播不實之事，足以生損害於公眾或他人者
，處 5 年以下有期徒刑。
附記事項：本件係依刑事訴訟法簡易程式辦理，法院簡易庭得不
傳喚被告、輔佐人、告訴人、告發人等出庭即以簡易判決處刑；
被告、被害人、告訴人等對告訴乃論案件如已達成民事和解而要
撤回告訴或對非告訴乃論案件認有受傳喚到庭陳述意見之必要時
，請即另以書狀向簡易法庭陳述或請求傳訊。